【裁判字號】    98,訴,236
【裁判日期】    981027
【裁判案由】    違反政府採購法等
【裁判全文】
臺灣宜蘭地方法院刑事判決               98年度訴字第236號
公  訴  人  臺灣宜蘭地方法院檢察署檢察官
被      告  壬○○○○
兼  代表人  己○○
上  一  人
選任辯護人  吳振東律師
被      告  乙○○○
代  表  人  丁○
被      告  朝鴻工程顧問有限公司
代  表  人  庚○○
上列被告等因違反政府採購法等案件，經檢察官提起公訴（97年
度偵字第3290、3291號），本院判決如下：
    主  文
己○○犯政府採購法第八十七條第三項之妨害投標罪，處有期徒
刑捌月，如易科罰金，以新台幣壹仟元折算壹日，減為有期徒刑
肆月，如易科罰金，以新台幣壹仟元折算壹日；又犯行使業務上
登載不實文書罪，處有期徒刑肆月，如易科罰金，以新台幣壹仟
元折算壹日，減為有期徒刑貳月，如易科罰金，以新台幣壹仟元
折算壹日。應執行有期徒刑陸月，如易科罰金，以新台幣壹仟元
折算壹日。
壬○○○○，廠商之代表人因執行業務犯政府採購法第八十七條
第三項之妨害投標罪，科罰金新台幣貳拾萬元，減為新台幣拾萬
元。
乙○○○、朝鴻工程顧問有限公司，廠商之從業人員因執行業務
犯政府採購法第八十七條第三項之妨害投標罪，各科罰金新台幣
貳拾萬元，均減為新台幣拾萬元。
    犯 罪 事 實
一、己○○係壬○○○○之代表人，亦為乙○○○、朝鴻工程顧
    問有限公司（下稱朝鴻公司）之實際負責人，並實際負責該
    公司業務。於民國95年8月間得知行政院農業委員會水土保
    持局第一工程所（下稱水保局台北分局）辦理「員山地區生
    態景觀綠美化工程」公開招標案，己○○為圖標得本案，意
    基於以詐術虛增投標廠商家數，以使投標發生不正確結果之
    犯意，明知乙○○○、朝鴻公司並無就上開標案投標之真意
    ，為期能增加上開招標案開標及壬○○○○得標之機會，由
    己○○自行或指示不知情之成年人，填具標單及備妥投標資
    料，於95年8月7日以壬○○○○、乙○○○、朝鴻公司3家
    廠商投標。參標廠商除上開3家廠商外，另有優曄企業有限
    公司（下稱優曄公司）。因審標人員未能發現壬○○○○、
    乙○○○、朝鴻公司之實際負責人均為己○○，及乙○○○
    、朝鴻公司無投標真意，上開廠商間並無相互競爭之實，因
    而陷於錯誤，仍予開標，優曄公司及朝鴻公司因資格不符廢
    標，壬○○○○則以底於底價之新台幣（下同）6,200,000
    元得標，而使開標發生不正確之結果。
二、己○○於標得上開工程後，並於95年8月14日簽定工程契約
    ，於95年8月21日開工，工程期限為120日曆天，己○○於同
    年12月20日，明知其所承作之上開工程之施工地點宜蘭縣員
    山鄉○○段內湖小段94地號及同鄉○○段雙連埤小段100地
    號土地上之婆羅洲鐵木觀景台之階梯部分尚未施作完成，竟
    基於業務上登載不實文書之犯意，分別在業務上須填載之「
    施工日誌」上登載工程累計進度100.0%，在「竣工報告書」
    上填載完工日期95年12月20日及已完成100%等之不實事項，
    並持以行使，交由水保局台北分局之負責現場監工之約聘人
    員辛○○（另由檢察官為緩起訴處分）審核，辛○○未依規
    定實際至現場查驗確認工程是否與契約圖說相符並確實竣工
    ，逕認已竣工，而僅依己○○提出之上開文件為書面審查，
    在「竣工報告書」上之監造單位欄登載「上項工程於95年12
    月20日經查驗結果與契約圖說相符，確實竣工」，及於「工
    程竣工查驗紀錄」上之查驗日期欄填載「95年12月20日」、
    竣工查驗結果欄填載「符合」，即提報予水保局台北分局，
    而辦理撥付工程款，足以生損害於水保局台北分局工程管理
    之正確性。
三、案經宜蘭縣調查站報請台灣宜蘭地方法院檢察署檢察官偵查
    起訴。
    理  由
一、按被告以外之人於審判外之言詞或書面陳述，除法律有規定
    者外，不得作為證據。又被告以外之人於審判外之陳述，雖
    不符合同法第159條之1至第159條之4之規定，但經當事人於
    審判程序同意作為證據，法院審酌該言詞陳述或書面陳述作
    成之情況，認為適當者，亦得為證據，刑事訴訟法第159條
    第1項定有明文。本院以下所採用被告以外之人於審判外之
    言詞陳述，當事人於本院準備程序及審判期日中均表示同意
    做為審理資料，本院審酌上開證據資料製作時之情況，尚無
    違法不當之瑕疵，亦認為以之作為證據應屬適當，依刑事訴
    訟法第159條之5規定，認前揭證據資料均有證據能力，合先
    敘明。
二、訊據被告己○○、壬○○○○、乙○○○、朝鴻公司均矢口
    否認上開犯行，被告己○○及壬○○○○辯稱：因村長請求
    ，為避免工程流標，才以3張廠商名義參與投標，不知此舉
    為違法。伊所承做之上開工程均已完成，並無業務登載不實
    云云，被告壬○○○○辯稱：不知此舉違法，代表人丁○為
    被告己○○之配偶，僅係依被告己○○之指示行事；被告朝
    鴻公司辯稱：不知此舉為違法，代表人庚○○當時在國外，
    未參與此事云云。
三、關於違反政府採購法部分，經查：
（一）被告己○○為壬○○○○、乙○○○、朝鴻公司實際負責
      人，決定以上開3家廠商參與投標，並自行及指示不知情
      之不詳成年人處理投標相關事宜之事實，為被告己○○所
      自白不諱，復有證人即其配偶丁○、其女庚○○於調查站
      及偵查中之證述可參，並有壬○○○○、乙○○○、朝鴻
      公司3家廠商之登記資料在卷可參。顯見乙○○○、朝鴻
      公司確無投標之真意，係為虛增投標家數及提高壬○○○○得標之機會而投標。又本件標案經上開3張被告廠商及
      優曄公司參與投標，結果為被告壬○○○○得標之事實，
      亦有開標、決標紀錄、投標廠商資格審查表在卷可查。
（二）按機關依政府採購法規定辦理招標，除有政府採購法第48
      條第1項共8款情形不予開標決標外，有3家以上合格廠商
      投標，即應依招標文件所定時間開標決標，此觀政府採購
      法第48條第1項規定自明。上開有3家以上廠商投標方得開
      標之規定，係欲藉廠商間相互競爭而使公庫減少支出，然
      上開規定常造成不法廠商圍標或虛設行號一同投標，以便
      湊足3家，是政府採購法於第87條第1項就強制圍標、第3
      項就合意圍標、第5項就借牌圍標（含陪標者）行為分別
      加以處罰，並於同條第3項規定：「以詐術或其他非法之
      方法，使廠商無法投標或開標發生不正確結果者，處五年
      以下有期徒刑，得併科新台幣一百萬元以下罰金」，是行
      為人如運用詐術（使人陷於錯誤，而無法做出正確合理決
      定之不正手段）或其他非法之方法（概括指除本條所列舉
      之手段以外其他非法之方法），致廠商無法投標或使開標
      發生不正確結果，即構成上開犯罪。本件被告己○○為壬○○○○、乙○○○、朝鴻公司實際負責人，上開三家廠
      商實際上亦係被告己○○執行業務，為被告己○○所自承
      ，則乙○○○、朝鴻公司參與工程之投標，僅係構成多家
      廠商參與投標假象，實際上已無相互競爭之實。且朝鴻公
      司更未附營利事業登記證及納稅證明文件，益見無投標競
      爭真意，是被告己○○此舉已無法達到政府採購法係欲藉
      廠商間相互競爭以節省公帑之目的。被告己○○上開行為
      ，使招標單位之審員人員，一時未能知悉上情，而陷於錯
      誤無法做出正確合理之決定，已發生使壬○○○○得標之
      不正確結果。被告己○○辯稱：並未施用詐術云云，顯不
      足採。
（三）被告己○○復辯稱：辦理本件工程之招標人員知悉被告廠
      商之代表人有親屬關係，也認為無違反政府採購法云云。
      經查，證人及擔任本件工程開標作業及紀錄之甲○○於本
      院審理時證稱：開標前沒有發現壬○○○○與乙○○○負
      責人有親屬關係，是後來才發現。當時伊有問農委會這個
      狀況如何處理，農委會稱如果是合法的公司，就依採購法
      處理，關於公司負責人間有親屬關係是否可以參與投標，
      農委會稱沒有相關規定等語。證人丙○○亦證稱：在決標
      後發現廠商負責人間有親屬關係，請甲○○去問，結果與
      伊判斷相符，即政府採購法在血緣關係上沒有特別規範，
      且本件參與投標之廠商為合格廠商，伊認為沒有問題等語
      在卷。顯見被告壬○○○○、乙○○○、朝鴻公司之負責
      人間有親屬關係之事實，於開標前尚未為本件工程之招標
      人員所知。又政府採購法第50條所規定不予投標廠商開標
      或投標之情形有：一、未依招標文件之規定投標。二、投
      標文件內容不符合招標文件之規定。三、借用或冒用他人
      名義或證件，或以偽造、變造之文件投標。四、偽造或變
      造投標文件。五、不同投標廠商間之投標文件內容有重大
      異常關聯者。六、第103條第1項不得參加投標或作為決標
      對象之情形。七、其他影響採購公正之違反法令行為。其
      中就「不同投標廠商間之投標文件內容有重大異常關聯者
      」，並有行政院公共工程委員會91年11月27日工程企字第
      0910051682號函示稱：「機關辦理採購有下列情形之一者
      ，得依政府採購法第五十條第一項第五款『不同投標廠商
      間之投標文件內容有重大異常關聯者』處理：一、投標文
      件內容由同一人或同一廠商繕寫或備具者。二、押標金由
      同一人或同一廠商繳納或申請退還者。三、投標標封或通
      知機關信函號碼連號，顯係同一人或同一廠商所為者。四
      、廠商地址、電話號碼、傳真機號碼、聯絡人或電子郵件
      網址相同者。五、其他顯係同一人或同一廠商所為之情形
      者。」惟上開法律規定及函示，僅在說明辦理採購之機關
      不予投標廠商開標或投標之判斷標準，以使機關有所依循
      ，苟確有足以影響採購公正之違反法令行為，而機關未能
      查知而仍予開標、決標，自不因此使投標廠商免於違反政
      府採購法之處罰。從而，證人甲○○及丙○○雖於決標後
      ，認被告壬○○○○、乙○○○、朝鴻公司之情形並無政
      府採購法第50條第1項第5款「不同投標廠商間之投標文件
      內容有重大異常關聯」之情形，然被告己○○一人主導，
      以被告壬○○○○、乙○○○、朝鴻公司參與投標，本意
      即在規避政府有採購法之有關重大關連之規定，其行為具
      有施行詐術之意，而違反政府採購法第87條第3項之規定
      ，已說明如上，與機關認定有無「不同投標廠商間之投標
      文件內容有重大異常關聯者」係屬二事，亦無從解免被告
      己○○、壬○○○○、乙○○○、朝鴻公司參與投標行為
      之違法性。是被告己○○上開辯解，亦不足採。至被告乙○○○、朝鴻公司辯稱代表人均未參與等語，惟被告己○○既係實際負責被告乙○○○、朝鴻公司業務之人，且確
      為壬○○○○之代表人，則被告壬○○○○、乙○○○、
      朝鴻公司亦應就被告己○○之行為，依政府採購法第92條
      之規定受罰。事證明確，被告己○○、壬○○○○、乙○○○、朝鴻公司違反政府採購法之犯行應堪認定。
四、關於業務上登載不實部分，經查：
（一）被告己○○就犯罪事實欄二之工程，於施工日誌預訂進度
      欄填載工程累計100.0%，及於「竣工報告書」上填載完工
      日期95年12月20日及已完成100%等之事實，有施工日誌、
      竣工報告書各1份在卷可參。且證人辛○○於警訊及偵查
      中均證述：95年12月20日前3天伊有去看過，工程即將完
      成，伊信任廠商，未再到現場查證，即於「竣工報告書」
      上之監造單位欄登載「上項工程於95年12月20日經查驗結
      果與契約圖說相符，確實竣工」，在「工程竣工查驗紀錄
      」上之查驗日期欄填載「95年12月20日」、竣工查驗結果
      欄：填載「符合」等語明確，復有上開「竣工報告書」、
      「工程竣工查驗紀錄」、「監工報表」各1份附卷可稽。
      惟宜蘭縣員山鄉○○段內湖小段94地號及同鄉○○段雙連
      埤小段100地號土地上之婆羅洲鐵木觀景台之階梯於96年1
      月8日仍未施作完成之事實，有證人即法務部調查局宜蘭
      調查站調查員戊○○到庭證述綦詳，復有現場照片4張在
      卷可參，又有法務部調查局97年6月25日調資肆字第09700
      250230號函及所附資安鑑識實驗室之拍照日期確為96年1
      月8日之鑑定報告摘要表存卷可查。
（二）被告己○○雖辯稱上開照片之日期可以調整，從而法務部
      調查局上開函文及所附資安鑑識實驗室鑑定報告摘要表不
      足以證明照片是96年1月8日所拍攝云云。惟查，證人戊○○於本院證稱伊於96年1月8日至現場搜證拍照時，階梯的
      木板還沒有完全舖好等語明確。證人戊○○為偵查犯罪之
      公務員，且已到庭具結陳述而擔保其證言之真實性，復提
      出上開採證照片為證，其證言應屬真實可信。被告己○○
      上開辯解，為卸責之詞，不足採信。參以證人辛○○於本
      院審理時亦證稱：伊在報竣工前數日所見之工程情況，就
      是如上開照片所示。可見被告己○○應係報竣工領得工程
      款後，至96年1月8日期間均未再完成上開工程，其於施工
      日誌、竣工報告書內登載之事實，確有不實。至證人辛○○於本院審理時證稱：伊於96年2月間，檢調單位行文才
      再至現場，已沒有看到未完成部分等語；及96年5月17日
      法務部調查局宜蘭調查站至現場會勘時，工程已完成，有
      會勘紀錄及照片3張可按，惟上開時間均在證人戊○○96
      年1月8日採證之後，不足為被告己○○有利之認定。事證
      明確，被告己○○此部分之犯行亦堪認定。
五、核被告己○○所為，係涉犯政府採購法第87條第3項之妨害
    投標罪及刑法第216條、第215條之行使業務上登載不實文書
    罪。又被告己○○為壬○○○○之代表人、復為乙○○○、
    朝鴻公司實際執行業務之人，被告己○○犯政府採購法之罪
    ，壬○○○○、乙○○○、朝鴻公司均應依政府採購法第92
    條規定分別論處罰金。被告己○○業務登載不實之低度行為
    ，為其行使之高度行為所吸收，不另論罪。被告己○○所犯
    上開2罪，犯意不同，行為互殊，應予分論併罰。爰審酌被
    告己○○違反政府採購法及行使業務登載不實文書之情節、
    目的、手段、造成政府採購法所欲建立公平競價制度無法落
    實、施工未完成卻報竣工對工程單位產生之損害，且審酌本
    件招標案金額、被告己○○犯罪後尚能坦承違反政府採購法
    之事實，本件工程事後已96年2月間完成之犯後態度等一切
    情狀，各量處如主文所示之刑，並均諭知易科罰金之折算標
    準。而被告壬○○○○、乙○○○、朝鴻公司，既因其代表
    人及執行業務之人因執行職務犯違反政府採購法之罪，審酌
    本案金額等情，爰分別宣告如主文所示之罰金。被告己○○
    、壬○○○○、乙○○○、朝鴻公司行為後，中華民國九十
    六年罪犯減刑條例於96年7月4日制定公布，於同年月16日施
    行。該條例第2條第1項第3款規定：「犯罪在中華民國九十
    六年四月二十四日以前者，除本條例另有規定外，依下列規
    定減刑：三、有期徒刑、拘役或罰金，減其刑期或金額二分
    之一。」且本件復無同條例第3條所規定不予減刑之情形，
    爰各依上開規定減刑，併就被告己○○部分諭知易科罰金之
    折算標準後，再定其應執行刑及諭知易科罰金之折算標準。
據上論斷，應依刑事訴訟法第299條第1項前段、政府採購法第87
條第3項、第92條、刑法第11條前段、第216條、第215條、第41
條第1項前段、第51條第5款，中華民國九十六年罪犯減刑條例第
2條第1項第3款、第7條、第9條、第10條第1項，刑法施行法第1
條之1第1項、第2項前段判決如主文。
本案經檢察官張立言到庭執行職務
中    華    民    國    98    年    10    月    27    日
                  刑事第三庭   審判長法  官  黃永勝
                                     法  官  鄭貽馨
                                     法  官  謝佩玲
以上正本證明與原本無異。
如不服本判決應於收受送達後十日內向本院提出上訴書狀，並應
敘述具體理由；其未敘述上述理由者，應於上訴期間屆滿後二十
日內向本院補提理由書(均須按他造當事人之人數附繕本)「切勿
逕送上級法院」。
                                     書記官  李玉雲
中    華    民    國    98    年    10    月    27    日
附錄本案論罪科刑法條全文：
政府採購法第87條第3項
以詐術或其他非法之方法，使廠商無法投標或開標發生不正確結
果者，處五年以下有期徒刑，得併科新臺幣一百萬元以下罰金。
政府採購法第92條
廠商之代表人、代理人、受雇人或其他從業人員，因執行業務犯
本法之罪者，除依該條規定處罰其行為人外，對該廠商亦科以該
條之罰金。
中華民國刑法第215條
從事業務之人，明知為不實之事項，而登載於其業務上作成之文
書，足以生損害於公眾或他人者，處3年以下有期徒刑、拘役或5
百元以下罰金。
中華民國刑法第216條
行使第210條至第215條之文書者，依偽造、變造文書或登載不實
事項或使登載不實事項之規定處斷。


司法院資訊處製作；財團法人民間司法改革基金會備份。
